【裁判字號】    98,消債更,265
【裁判日期】    980724
【裁判案由】    更生事件
【裁判全文】
臺灣臺北地方法院民事裁定           98年度消債更字第265號
聲  請  人
即  債務人    甲○○
上列當事人因消費者債務清理事件聲請更生，本院裁定如下：
    主  文
聲請駁回。
聲請費用由聲請人負擔。
    理  由
一、按債務人與金融機構協商成立者，不得聲請更生或清算，但
    因不可歸責於己之事由，致履行顯有重大困難者，不在此限
    ；本條例施行前，債務人依金融主管機關協調成立之中華民
    國銀行公會會員辦理消費金融案件無擔保債務協商機制與金
    融機構成立之協商，準用前項之規定，消費者債務清理條例
    第 151條第5項、第6項分別定有明文。是債務清償方案成立
    後，債務人應按其條件履行，僅有其後發生情事變更，在清
    償期間收入或收益不如預期，致該方案履行困難甚或履行不
    能，因不可歸責於己，始能聲請更生或清算。前揭規定旨在
    避免債務人任意毀諾已成立之協商，濫用更生或清算之裁判
    上債務清理程序，蓋債務清償方案係經當事人行使程序選擇
    權所為之債務清理契約，債務人應受該成立之協議所拘束。
    債務人既已與金融機構協商成立，如認該協商方案履行有其
    他不適當情形，自仍應再循協商途徑謀求解決。又聲請更生
    或清算不合程式或不備其他要件者，法院應以裁定駁回之，
    但其情形可以補正者，法院應定期間先命補正，復為同條例
    第8條所明定。
二、本件聲請意旨略以：聲請人於消費者債務清理條例施行前，
    曾於民國96年 1月19日依照中華民國銀行公會會員辦理消費
    金融案件無擔保債務協商機制與金融機構成立協商，協商還
    款金額每月為新臺幣（下同）1萬4,585元，當時聲請人工作
    收入不穩定，係因急於將欠款還清才同意該協商條件，惟近
    來景氣不佳，聲請人之收入也從協商當時每月 2萬多元減少
    為1萬5,000元左右，扣除協商款項顯不足以維持生活，終致
    不得不毀諾。聲請人無力繼續履行協商條件，顯因非可歸責
    於己之事由，致履行有重大困難，且其無擔保或無優先權之
    債務總額未逾 1,200萬元，復未經法院裁定開始清算程序或
    宣告破產，爰依法聲請更生云云。
三、經查：
  (一)聲請人前於96年 1月19日參與銀行公會協商機制之債權銀行
    達成分期還款協議，自96年2月起，分108期，利率為7%，每
    期攤還1萬4,585元，嗣聲請人全額清償最大債權銀行國泰世
    華商業銀行之欠款，最大債權銀行更改為聯邦商業銀行，並
    再次簽訂債務協商協議書，分70期，利率為6.88 %，每月繳
    款1萬4,585元等情，有上開協議書、還款計劃書在卷可稽。
    是本件應探究債務人是否符合本條例第151條第5項但書所稱
    「因不可歸責於己之事由，致履行顯有重大困難」之情形，
    以定其更生之聲請是否合法。
  (二)聲請人於本院調查時自陳其薪資收入每月由2萬多元減少為1
    萬5,000元（詳本院98年6月29日訊問筆錄），惟無法舉證證
    明以實其說；由聲請人所提供其所有之農會及郵局存簿影本
    觀之，聲請人於98年度以來於臺北縣深坑鄉農會之存款每月
    有4、5,000元之現金存入；南港富康郵局之存款於98年 1月
    20 日存入1萬元、98年2月2日存入4萬元；98年3月4日存入2
    萬5,000元、98年3月6日存入4萬元、98年4月28日共存入2萬
    元、98年5月11日存入4萬元，平均每月存入3萬5,000元，是
    聲請人關於薪資之陳述或為不實，或有其他聲請人未陳明之
    收入來源，並無顯因非可歸責於己之事由，致履行有重大困
    難之情事甚明。且由聲請人之上開存款，扣除行政院主計處
    公告之98年度臺北市平均每人每月最低生活費用1萬4,558元
    （以每年家庭收支調查，計算出平均每人每月消費支出之60
    ％作為最低生活費）尚有餘裕償還協商債務每月1萬4,585元
    ，所剩仍足以支付聲請人目前投保之國泰人壽壽險及健康險
    3,70 9元，且聲請人現年54歲，距勞動基準法所定強制退休
    年齡65歲止，尚得工作11年，非無清償債務之可能，核與「
    不可歸責於己之事由致履行顯有重大困難」之要件不符。
  (三)再由債權人新光銀行、聯邦商業銀行、美商花旗銀行及香港
    上海豐銀行之陳報狀所附帳單明細以觀，聲請人之消費多
    筆屬代償款項、油料燃料、預借現金、電視購物、珠寶手錶
    等非民生必需消費，已超過一般人之消費情形，且有奢侈、
    浪費之嫌，則任由其利用更生程序規避因過度花費造成之債
    務，亦有未當。申言之，更生之目的在使全體債權人獲得公
    平之受償，並使債務人在經濟上得有更生之機會，防止社會
    經濟發生混亂，上開制度並非在使債務人恣意消費所造成之
    債務，轉嫁予債權人負擔實之債務人，倘債務人於聲請更生
    或清算前之相當期間內，利用信用金融之機會，恣意為非屬
    通常生活所需之鉅額消費或作奢侈性、浪費性之消費，而不
    在意日後履行返還之能力，濫用更生或清算程序以規避其應
    負擔之償還責任，自與前開立法本旨有違。
四、綜上所述，本件聲請人既與金融機構成立協商，且其於毀諾
    當時收入並無任何重大變化，應能依協商內容而為履行，又
    未能釋明因何不可歸責於己之事由導致履行協商內容顯有重
    大困難，其聲請更生，顯與前開規定不符，且聲請人尚非不
    可再次透過與債權銀行協商以降低還款金額之方式清償債務
    ，各債權銀行亦已表明願意與聲請人再次為個別協商，是聲
    請更生要件不備，且又無從補正，揆諸前開說明，自應駁回
    ，爰裁定如主文。
中    華    民    國    98    年    7    月     24    日
                  民事第二庭  法      官  黃雅芬
以上正本係照原本作成。
如不服本裁定，應於裁定送達後10日內，以書狀向本院提出抗告
，並繳納抗告費新臺幣1,000元
中    華    民    國    98    年    7    月     24    日
                              書  記  官  高秋芬


司法院資訊處製作；財團法人民間司法改革基金會備份。
